【裁判字號】    89,上訴,4019
【裁判日期】    891227
【裁判案由】    偽造文書等
【裁判全文】
臺灣高等法院刑事判決                          八十九年度上訴字第四一九號
    上  訴  人  己○○
    即  被  告
    選任辯護人  陳鼎正
                陳鄭權
    上  訴  人  乙○○
    即  被  告
右上訴人因偽造文書等案件，不服臺灣桃園地方法院八十八年度訴字第八七七號，中
華民國八十九年三月十三日第一審判決（起訴案號：臺灣桃園地方法院檢察署八十八
年度偵緝字第四０八號、第四二０號）提起上訴，本院判決如左：
    主  文
上訴駁回。
己○○緩刑伍年，緩刑期內付保護管束。
    事  實
一、己○○、乙○○係夫妻，於民國（下同）八十六年四月十日，由乙○○出名擔任
    互助會首，約定每人每會新台幣（下同）一萬元，會期自八十六年四月十日至八
    十八年六月十日止，計召得會員辰○○、丙○○等二十七名（含會首），採內標
    方式標會，欲投標之會員於投標日填寫投標金額、姓名等於標單上競標，並由乙○○、己○○輪流負責開標或在場協助及收取標金、交付得標會款，詎己○○、
    乙○○竟萌共同不法所有之意圖，於八十六年八月十日（起訴書誤載為同年五月
    十日），由乙○○冒用辰○○之名義，偽造辰○○署押、標金二千六百元之標單
    （開標後標單已丟棄滅失），由己○○主持開標，於桃園縣中壢市○○路一三八
    號內，以二千六百元（起訴書誤載為一千八百元）之利息詐偽標得，使不知情之
    午○○、未○○（二會）、楊惠生、辛○○（二會）、戊○○、李聲鵬、林鳳驕
    、子○○、癸○○、丙○○、壬○○、寅○○、卯○○、苗沛屏、國成企業社（
    二會）、辰○○（二會）、庚○○、黃喜美、丁○○（合計共二十三會）等活會
    會員二十三人陷於錯誤，將活會會款交付之，共詐得十七萬零二百元，足以生損
    害於辰○○及其他活會會員。嗣於八十七年二月間則無故停標該會，丙○○、辰
    ○○等會員經彼此聯絡，始查悉上情。
二、案經丙○○、子○○、寅○○、庚○○、癸○○等訴請臺灣桃園地方法院檢察署
    檢察官偵查起訴。
    理  由
一、訊據上訴人即被告乙○○對於上開冒用辰○○名義標會之事實坦承不諱，上訴人
    即被告己○○則矢口否認有與被告乙○○共同冒用辰○○名義標會詐欺取財之事
    實，辯稱略以：「與乙○○沒有共謀，僅幫忙會員寫標單、收會錢，家中財務均
    由被告乙○○處理，不知冒標之事。這一次開標時不是我開標的」云云，惟查：
(一)、被告乙○○對於上開冒用辰○○名義標會等事實坦承之詞，核與證人丙○○、子
    ○○、癸○○、寅○○、庚○○、辰○○等人所述相符。
(二)、被告乙○○雖稱被告己○○僅偶而收會錢等語（本院卷第四０頁），然查，證人
    丙○○稱：「每次開標我均有去，辰○○被冒標那次是被告己○○開標，這一次
    也有寫標單」等語（原審卷第三四頁、本院卷第四一頁），證人子○○稱：「八
    十八年八月十日那次我有去，是被告己○○開標，他們二人輪流開標，標單上寫
    姓名及金額」等語（本院卷第四二頁），證人趙君華稱：「我用我先生庚○○姓
    名，開標都有一張紙寫名字與金額，他們二人輪流收會錢，二人都有開標，我記
    得當時好像是他先生主持的」等語（本院卷第四三頁），證人丁○○稱：「收錢
    時有時是乙○○，有時是他先生」等語（本院卷第八二頁），證人卯○○稱：「
    開標時是夫妻輪流，收錢時也是夫妻，開標時寫名字及金額」等語（本院卷第八
    二頁），證人未○○稱：「我去開標時都是小萍主持，誰來收會錢我不確定，標
    的時後寫名字與標金」等語（本院卷第八三頁），證人辛○○稱：「我是第九會
    標的，那一次是寫標單及名字，第九會以前都是被告乙○○來收會錢」等語（本
    院卷第八二頁），證人辰○○證稱：「我都沒標，不知何人偷標。我曾去看過開
    標，被告二人都有開標過，被告二人也均收過會錢」等語（原審卷第三三頁），
    足徵被告己○○於八十六年八月十日辰○○遭冒標之該次開標，係負責開標。
(三)、被告二人為夫妻（見卷附戶籍登記簿謄本），被告己○○亦坦承平日均參與互助
    會之開標等情（本院卷第四三頁），則被告己○○於開標後收取會款，交予得標
    者，應為被告己○○所知悉，是被告己○○應與被告乙○○有犯意之聯絡與行為
    分擔，而參與該次之冒標，則被告己○○推諉不知情，另辯護意旨以丙○○、子
    ○○所陳不足為被告不利認定等語，亦乏依據而均不可採。
(四)、此外，並有該互助會會單附卷可稽，被告己○○所辯其不知情非共同正犯等詞，
    應屬推諉而不可取，被告二人犯行事證明確，洵堪認定，應依法論科。
二、查互助會之標單，寫有標息及標會者之署押，依習慣係表示投標會款之私文書，
    為刑法第二百二十條（按係指八十八年四月廿一日修正前之刑法第二百二十條）
    之準私文書（最高法院八十二年度台上字第二一七號判決參照）。又刑法第二百
    二十條於八十八年四月廿一日業經修正公佈，其內容由修正前之「在紙上或物品
    上之文字、符號，依習慣或特約，足以為表示其用意之證者，關於本章之罪，以
    文書論」，修正為「在紙上或物品上之文字、符號、圖畫、照像，依習慣或特約
    ，足以為表示其用意之證明者，關於本章及本章以外各罪，以文書論。錄音、錄
    影或電磁紀錄，藉機器或電腦之處理所顯示之聲音、影像或符號，足以為表示其
    用意之證明者，亦同。稱電磁紀錄，指以電子、磁性或其他無法以人之知覺直接
    認識之方式所製成之紀錄，而供電腦處理之用者」，惟不論依修正前之第二百二
    十條，或依現行法之第二百二十條第一項，上開標單，均符合各該條項「以文書
    論」之規定，二者規定既無差別，爰依刑法第二條第一項前段規定之意旨，適用
    裁判時之法律即現行法第二百二十條第一項之規定。核被告己○○、乙○○所為
    係犯刑法第二百十六條、第二百二十條第一項、第二百十條之行使偽造私文書、
    第三百三十九條第一項之詐欺取財等罪，其偽造私文書之低度行為為高度之行使
    行為所吸收，不另論罪。其該次冒標行為，使多名活會會員陷於錯誤而付會款，
    為同種想像上競合犯，應依刑法第五十五條前段之規定，從一重處斷。又被告等
    係以行使偽造標單之方法達其詐欺取財之目的，所犯行使偽造文書罪與詐欺取財
    罪二罪間有方法結果之牽連關係，為牽連犯，應依刑法第五十五條之規定從一重
    之行使偽造文書罪處斷。再被告間有犯意聯絡及行為分擔，皆應以共同正犯論處
    。
三、原審認被告己○○、乙○○二人罪證明確，並適用刑法第二十八條、第二百十六
    條、第二百二十條、第二百十條、第三百三十九條第一項、第五十五條，罰金罰
    鍰提高標準條例第一條前段之規定，審酌被告己○○、乙○○二人犯罪動機、目
    的、手段、所生之危害、未與告訴人達成和解及犯後之態度等一切情狀，各量處
    被告己○○、乙○○有期徒刑參月、伍月。另偽造之標單，業於開標後丟棄滅失
    ，已據被告乙○○供承在卷，爰不為沒收之諭知。經核原判決認事用法並無不合
    ，量刑之諭知，亦屬妥適，上訴人即被告己○○上訴意旨仍執前詞否認犯罪，被
    告乙○○上訴泛稱原判決認事用法違誤，指摘原判決不當，均為無理由，應予駁
    回。被告己○○前於七十八年六月二十一日因非駕駛業務傷害案件，經臺灣桃園
    地方法院判處有期徒刑三月，於七十八年八月二十五日易科罰金執行完畢，五年
    以內未曾受有期徒刑以上刑之宣告，此有臺灣高等法院檢察署刑案記錄簡覆表在
    卷可查，其因一時失慎致有上開犯行，經此刑之宣告後當知所惕勉自勵，信無再
    犯之虞，且其犯後雖否認犯行，但其與乙○○二人為夫妻，均受刑之宣告，如均
    入監執行，除無法維持工作，以清償告訴人外，亦將致家庭問題，且其情節較乙○○為輕，因依刑事政策之本旨，認本件之宣告刑以暫不執行為適當，爰併予宣
    告緩刑伍年，以鼓勵向上，並期自新，惟為確使督促其有正確法律觀念並能以工
    作所得清償告訴人等，爰並宣告緩刑期內付保護管束。
四、不另為無罪諭知部分：
(一)、公訴意旨另以：被告己○○、乙○○夫妻二人共同意圖為自己不法之所有，先後
    於八十五年五月廿日及八十六年四月十日，由乙○○出名擔任互助會首，召集丙○○、子○○、巳○○、庚○○、癸○○、丑○○、辰○○等加入會員，約定每
    人每會二萬元（八十五年五月廿日起會）及一萬元（八十六年四月十日起會），
    採內標方式標會，並由乙○○負責開標，己○○則在場協助及收取標金、交付得
    標會款情事，詎林、李夫妻二人竟萌不法所有之意圖，於不詳時間，冒國成工業
    社之名義，偽造標單，以不詳利息詐偽標得，使不知情之活會會員陷於錯誤，將
    活會會款交付之，足以生損害於國成工業社及其他活會會員。因認被告二人涉有
    刑法第二百十六條之行使偽造文書罪及三百三十九條第一項之詐欺取財罪嫌。
(二)、按犯罪事實，應依證據認定之，無證據不得推定其犯罪事實；又不能證明被告犯
    罪者，應諭知無罪之判決，刑事訴訟法第一百五十四條、第三百零一條第一項分
    別定有明文。次按刑事訴訟法上所謂認定犯罪事實之證據，係指足以認定被告確
    有犯罪行為之積極證據而言，該項證據自須適合於被告犯罪事實之認定，始得採
    為斷罪資料。如未能發現相當證據，或證據不足以證明，自不能以推測或擬制之
    方法，以為裁判之基礎。又刑事訴訟上證明之資料，無論其為直接或間接證據，
    均須達於通常一般之人均不致有所懷疑，而得確信其為真實之程度，始得據為有
    罪之認定，若其關於被告是否犯罪之證明未能達此程度，而有合理性懷疑之存在
    ，致使無從形成有罪之確信，根據「罪證有疑，利於被告」之證據法則，即不得
    遽為不利被告之認定，此分別有最高法院二十九年上字第三一○五號、四十年臺
    上字第八六號、七十六年臺上字第四九八六號判例可資參照。
(三)、訊據被告二人堅詞否認有冒國成工業社名義投標之事實，雖告訴人丙○○所提供
    之會單內記載辰○○於八十六年五月十日得標，惟查被告乙○○所提出之會單，
    八十六年五月十日係由會員甲○○標得，不但該會單上有甲○○之簽名可稽，且
    證人甲○○於原審時亦證稱該會確為其以一千八百元之利息得標，及該簽名亦確
    為其簽名無訛，足證被告等並無於八十六年五月十日冒標辰○○之會，此外，亦
    查無任何積極證據，足認被告等有上開冒標情事，原應為無罪之判決，惟公訴人
    認此部分與前開論罪科刑部分有連續犯之裁判上一罪關係，爰不另為無罪之諭知
    。
據上論斷，應依刑事訴訟法第三百六十八條，刑法第七十四條第二款、第九十三條第
一項，判決如主文。
本案經檢察官王安明到庭執行職務。
中    華    民    國    八十九    年      十二      月      二十七      日
                              臺灣高等法院刑事第七庭
                                  審判長法  官 吳  啟  民
                                        法  官 林  瑞  斌
                                        法  官 施  俊  堯
右正本證明與原本無異。
如不服本判決應於收受送達後十日內向本院提出上訴書狀，其未敘述上訴之理由者並
得於提起上訴後十日內向本院補提理由書（均須按他造當事人之人數附繕本）。
                                        書記官 顏  志  豪
中    華    民    國    八十九    年      十二      月      二十七      日
附錄：本判決論罪科刑法條全文
刑法第二百十六條
行使第二百十條至第二百十五條之文書者，依偽造、變造文書或登載不實事項或使登
載不實事項之規定處斷。
刑法第二百二十條
在紙上或物品上之文字、符號、圖畫、照像，依習慣或特約，足以為表示其用意之證
明者，關於本章及本章以外各罪，以文書論。
錄音、錄影或電磁紀錄，藉機器或電腦之處理所顯示之聲音、影像或符號，足以為表
示其用意之證明者，亦同。
稱電磁紀錄，指以電子、磁性或其他無法以人之知覺直接認識之方式所製成之紀錄，
而供電腦處理之用者。
刑法第二百十條
偽造、變造私文書，足以生損害於公眾或他人者，處五年以下有期徒刑。
刑法第三百三十九條：
意圖為自己或第三人不法之所有，以詐術使人將本人或第三人之物交付者，處五年以
下有期徒刑、拘役或科或併科一千元（已提高十倍為一萬元）以下罰金。
以前項方法得財產上不法之利益或使第三人得之者，亦同。
前二項之未遂犯罰之。


司法院資訊處製作；財團法人民間司法改革基金會備份。
